臺灣高等法院臺中分院刑事判決　　　　96年度上易字第1623號
上　訴　人
即　被　告　丙○○
上列上訴人因詐欺案件，不服臺灣臺中地方法院96年度易字第23
08號中華民國96年7月13日第一審判決（起訴案號：臺灣臺中地
方法院檢察署96年度偵緝字第913號），提起上訴，本院判決如
下：
    主  文
原判決撤銷。
丙○○幫助意圖為自己不法之所有，以詐術使人將本人之物交付
，處有期徒刑貳月，如易科罰金，以新臺幣壹仟元折算壹日，減
為有期徒刑壹月，如易科罰金，以新臺幣壹仟元折算壹日。
    犯罪事實
一、丙○○可預見金融帳戶係個人理財之重要工具，關係個人財
    產、信用之表徵，一般人收購他人名義之金融帳戶使用，常
    與詐欺取財犯罪密切相關，且取得他人存摺之目的，在於收
    取贓款及掩飾犯行不易遭人追查，又對於提供帳戶之行為，
    雖無引發他人萌生犯罪之確信，惟仍不顧他人可能遭受詐欺
    取財之危險，基於縱若有人持以犯詐欺取財罪亦不違背其本
    意之不確定幫助故意，於民國九十五年六月二十八日後 (檢
    察官誤以自九十五年七月一日後)至同年七月十八日前某日
    ，在不詳地點，將其前於九十五年六月十九日向中華郵政股
    份有限公司苗栗頭份郵局（下稱頭份郵局）申請開立之帳號
    00000000000000號帳戶存摺一本、提款卡一
    張 (含密碼)，交予姓名年籍不詳之成年詐騙集團成員供作
    詐欺取財匯款帳戶使用，嗣該不詳年籍姓名之成年詐騙集團
    成員取得丙○○所交付之前開頭份郵局帳戶存摺、提款卡、
    密碼後，即共同基於意圖為自己不法所有之犯意聯絡，先於
    九十五年七月十八日，推由真實姓名年籍不詳、自稱「尤小
    姐」之成年女子撥打電話予甲○○，向甲○○詐稱：中獎新
    臺幣（下同）八十八萬元，並要甲○○打電話予一名真實姓
    名年籍不詳、自稱高雄「謝律師」之成年男子，甲○○即依
    指示撥打電話予該自稱「謝律師」之成年男子後，該自稱「
    謝律師」之成年男子即向甲○○詐稱：須付代簽費六萬八千
    元後，再由真實姓名年籍不詳、自稱「柯主任」之成年男子
    撥打電話予甲○○，向甲○○詐稱：需加入會員始能領取獎
    金，致甲○○陷於錯誤，於九十六年七月二十一日在新竹國
    際商業銀行三姓橋簡易型分行臨櫃匯款五萬元至丙○○前開
    頭份郵局帳戶，復接續於同年八月三日，在新竹市○○街郵
    局臨櫃匯款四萬四千元至丙○○前開頭份郵局帳戶。復於九
    十五年七月二十五日及二十六日，分別由二名姓名年籍不詳
    之成年詐騙集團成員，撥打電話予丁○○，向丁○○詐稱，
    其郵局帳戶賣給別人，內有不明金額四、五百萬元，要扣押
    其網路帳號未成功，需其匯款作為扣押，致丁○○陷於錯誤
    ，於九十五年七月二十五日匯款六萬八千六百零一元至雍邦
    源之北屯郵局帳號00000000000000號帳戶（
    雍邦源所涉幫助詐欺取財犯行，因雍邦源業已於九十五年十
    二月十七日死亡，經檢察官另為不起訴處分確定），復於九
    十五年七月二十六日，在平鎮郵局臨櫃匯款二萬元至丙○○
    前開頭份郵局帳戶。
二、案經甲○○訴由臺灣新竹地方法院檢察署函請臺灣高等法院
    檢察署令轉臺灣臺中地方法院檢察署及張振興訴由臺中市警
    察局第五分局報請臺灣臺中地方法院檢察署檢察官偵查起訴
    。
    理    由
一、訊據上訴人即被告 (下稱被告)丙○○固坦承有於上開時、
    地，申請開立頭份郵局存款帳戶，並領得存摺及提款卡屬實
    ，惟矢口否認有何幫助詐欺取財犯行，辯稱：伊是於九十五
    年六月二十八日辦理語音系統後過了不到五日即遺失該帳戶
    存摺、提款卡及密碼，該帳戶資料原本是放在伊每天使用的
    包包內，於回到家後發現不見，但包包仍在，伊未將帳戶資
    料交給不詳之人云云。惟查：
  (一)被害人甲○○、丁○○因遭詐騙集團分別以中獎及帳戶遭扣
    押為由，被詐騙而各自匯款共計九萬四千元及二萬元至被告
    所申請開立之前開頭份郵局帳戶等情，業據被害人甲○○、
    丁○○分別於警詢時，及丁○○於本院訊問時證述綦詳，並
    有郵政國內匯款執據二張、匯款單、中華郵政股份有限公司
    頭份郵局書函及所附頭份郵局被告存款帳戶開戶基本資料表
    、交易明細表各一份在卷可稽。
  (二)被告雖以上開情詞置辯，惟查，金融卡密碼為高度私密之個
    人資料，且現今金融卡密碼之數字均為六位數以上，倘若非
    由本人提供，則本人以外之人即難憑空猜測而取得正確密碼
    。且以實行詐欺取財等行為人之立場而言，其應會使用足以
    令其等信任無虞之金融帳戶，而非隨時可能掛失之金融帳戶
    ，否則其等所設計之騙局豈非白費工夫？益徵被告確有將其
    上開頭份郵局帳戶存摺、提款卡及密碼等物，交付給他人使
    用無誤。
  (三)被告於原審辯稱: 該頭份郵局帳戶資料「開戶後」不到一個
    星期即遺失云云 (原審卷第33頁)，惟依卷附之交易明細表
    所示，被告前開頭份郵局帳戶係於九十五年六月十九日開戶
    ，於九十五年六月二十八日尚有使用語音系統交易紀錄，與
    被告所辯不符，故被告於本院始又改稱，是於九十五年六月
    二十八日「申辦語音系統後」不超過五日遺失的云云，所供
    前後不一，且依被告所述，該頭份郵局帳戶係其刻意開立要
    存入薪水之用，則何以其於遺失時未辦理掛失止付或補發？
    如此其又何能存入薪水？是被告所辯，顯與經驗法則未合，
    其嗣後翻異，亦無足採。
  (四)按刑法上之故意，分為直接故意（確定故意）與間接故意（
    不確定故意），「行為人對於構成犯罪之事實，明知並有意
    使其發生者」為直接故意；「行為人對於構成犯罪之事實，
    預見其發生而其發生並不違背其本意者」為間接故意。且幫
    助犯之成立，以行為人主觀上認識被幫助者正欲從事犯罪或
    係正在從事犯罪，且該犯罪有既遂之可能，而其行為足以幫
    助他人實現構成要件者，即具有幫助故意，並不以行為人確
    知被幫助者係犯何罪名為必要。而在金融機構開設帳戶，請
    領存摺、提款卡之事，係針對個人身分之社會信用而予資金
    流通，具有強烈之屬人性，且今日一般人至金融機構如銀行
    、郵局等開設帳戶並非難事，苟非供洗錢或犯罪等不法目的
    ，依一般社會經驗判斷，實無必要隱匿自己名義之帳戶，而
    無故借用他人帳戶使用。況近來詐騙集團詐欺取財犯罪類型
    層出不窮，該等犯罪多數均係利用他人帳戶作為詐欺取財之
    出入帳戶，並經媒體廣為披載，被告縱使並不確知其交付帳
    戶對象犯罪行為之具體內容，然上開犯罪型態既為現今社會
    犯罪常態之一，對其帳戶至少將遭人作為詐欺取財犯行所得
    財物匯入及提領工具使用，當為被告所預見，而該帳戶嗣確
    供他人犯罪使用，並不違背被告本意，被告應具幫助詐欺取
    財之不確定故意。被告辯稱其所有上開頭份郵局存款帳戶之
    存摺及提款卡（含密碼），乃因不慎遺失云云，係屬虛偽杜
    撰之詞，無足憑採。本案事證明確，被告犯行堪以認定。
二、按刑法上之幫助犯，係指以幫助之意思，對於正犯資以助力
    ，而未參與實施犯罪之行為者而言（最高法院四十九年臺上
    字第七七號判例參照）。被告將其所申請開立之前開頭份郵
    局帳戶交予不詳姓名年籍之成年詐騙集團成員作為詐欺取財
    匯款帳戶使用，顯係基於幫助他人詐欺取財之犯意，且所為
    提供帳戶予他人之行為係屬詐欺取財罪構成要件以外之行為
    ，核其所為，係犯刑法第三十條第一項、第三百三十九條第
    一項詐欺取財罪之幫助犯，爰依刑法第三十條第二項之規定
    ，按正犯之刑減輕之。原審認被告罪證明確，予以論罪科刑
    ，固非無見，惟查：(1)中華民國九十六年罪犯減刑條例已於
    96 年7月4日公布，於96年7月16日施行，被告犯罪時間係於
    96 年4月24日以前，符合該條例第2條第1項之規定，應減其
    刑期2分之1，原審未及適用該條例予以減刑；(2)被告於提起
    上訴後，業已賠償被害人甲○○4萬5千元而與甲○○達成民
    事和解，有和解書一件附卷可稽，其於本院開庭時並取得被
    害人丁○○之諒解而不予追究，亦據丁○○陳明屬實，原審
    未及審酌及此，均有未洽，被告上訴意旨以否認犯行指摘原
    判決不當，雖不足採，惟原判決既有上開可議之處，自應由
    本院撤銷改判。爰審酌被告無視於他人財產損害，擅自將其
    以個人名義所申請取得之前開頭份郵局帳戶，提供他人作為
    詐欺取財匯款帳戶使用，助長犯罪不良風氣，幫助犯罪者隱
    匿真實身分，增加檢警犯罪偵查困難，間接造成更多人遭受
    損害，其行可議，且被告犯罪後仍未坦承犯行，及其業已與
    被害人甲○○和解，並取得被害人丁○○之諒解等一切情狀
    ，量處有期徒刑2月，減為有期徒刑1月，並諭知易科罰金之
    折算標準。
據上論結，應依刑事訴訟法第三百六十九條第一項前段、第三百
六十四條、第二百九十九條第一項前段、第三十條第一、二項、
第三百三十九條第一項、第四十一條第一項前段，刑法施行法第
一條之一第一項、第二項前段，中華民國九十六年罪犯減刑條例
第二條第一項第三款、第七條，判決如主文。
本案經檢察官乙○○到庭執行職務。
中　　華　　民　　國　　96　　年　　10　月　　30  　　日
            刑事第十庭　審判長法　官　林  照  明
                         　   法　官  林  欽  章
                              法  官  郭  瑞  祥
上列正本證明與原本無異。
不得上訴。
                              書記官  李  妍  嬅
中　　華　　民　　國　　96　　年　　10　　月　　31　　日
【附錄論罪科刑法條】
刑法第三百三十九條第一項：
意圖為自己或第三人不法之所有，以詐術使人將本人或第三人之
物交付者，處五年以下有期徒刑、拘役或科或併科一千元以下罰
金。
